【裁判字號】    98,上易,1000
【裁判日期】    980728
【裁判案由】    詐欺
【裁判全文】
臺灣高等法院臺中分院刑事判決        98年度上易字第1000號
上  訴  人  臺灣臺中地方法院檢察署檢察官
上  訴  人
即  被  告  乙○○
上列上訴人等因被告詐欺案件，不服臺灣臺中地方法院中華民國
98 年3月23日第一審判決（97年度易字第3958號，起訴案號：臺
灣臺中地方法院檢察署97年度偵緝字第1093號），提起上訴，本
院判決如下：
    主  文
原判決撤銷。
乙○○共同意圖為自己不法之所有，以詐術使人將本人之物交付
，處有期徒刑捌月。
    犯罪事實
一、乙○○（綽號阿強、阿志）與姓名年籍不詳、綽號「小劉」
    之成年男子及另1名成年男子、戊○○（經本院以97年度上
    易字第1513號判處有期徒刑1年2月，緩刑3年確定），及姓
    名年籍不詳、綽號「阿豪」之成年男子及所屬詐欺集團成員
    ，共同意圖為自己不法之所有，基於詐欺取財之犯意聯絡，
    由乙○○、「小劉」及另1名成年男子負責收購人頭帳戶轉
    賣予戊○○，再由戊○○售予「阿豪」及其所屬詐欺集團用
    以實施詐騙行為，並約定如領取詐得款項發生問題時，戊○○、乙○○等人須負責聯絡帳戶所有人，協助領取詐得款項
    ，彼此間分擔詐欺取財之行為。於民國96年9月初某日，「
    小劉」與另1名成年男子在臺中市○○路與綏遠路口，以新
    臺幣（下同）3,000元價格，向有幫助詐欺取財犯意之丁○○（業經原審法院以97年度中簡字第2071號判處有期徒刑4
    月確定）購買丁○○之新光銀行台中分行帳戶（帳號000-00
    00000000000號）之存摺、提款卡、密碼及身分證影本後，
    將丁○○之上開帳戶交由乙○○在臺中市旱溪河堤邊，以
    12,000元之價格售予戊○○，再由戊○○以15,000元之價格
    售予「阿豪」及其所屬詐欺集團，作為詐欺所得款項之匯款
    帳戶使用。「阿豪」及其所屬詐欺集團取得上開帳戶後，即
    於96年9月12日9時許，先推由1名自稱中華電信員工之不詳
    成年男子，撥打電話至丙○○花蓮住處，向丙○○佯稱：其
    於新莊地區申請電話，欠款48,773元等語；後由另1名自稱
    「謝育明刑警」之成年男子，佯稱：其身分遭歹徒冒用開戶
    ，可能涉及臺北縣議員兇殺案，其帳戶將遭凍結等語，旋將
    電話轉給自稱「金管會林宏明主任」之成年男子，由該男子
    佯稱：會請丁○○檢察官開法院「公證帳戶」，須將存款存
    到該帳戶等語，致使丙○○陷於錯誤，於同日10時50分許，
    至花蓮郵局辦理臨櫃轉帳，將300萬元款項匯入丁○○之上
    開帳戶，「阿豪」所屬詐欺集團成員即至新光銀行中華分行
    欲提領其中之200萬元，然為該行員發現有異，經以電話聯
    絡丁○○後，丁○○向該行員表示拒絕代領，「阿豪」乃聯
    絡戊○○，再由戊○○聯絡乙○○，並由乙○○帶戊○○至
    臺中市○○路之某家旅館找丁○○未果，即由乙○○打電話
    給丁○○，稱戊○○在找她，並由戊○○與丁○○聯絡取款
    事宜時，「阿豪」所屬詐欺集團成員即以「鄧榮峰」名義，
    在新光銀行南屯分行分別提領150萬元及50萬元，另於新光
    銀行不詳分行提領90萬元，再以提款機領款方式，將其餘款
    項提領一空，而請丁○○協助取款一事因而作罷。嗣經警實
    施通訊監察，始循線查獲上情。
二、案經丙○○訴由內政部警政署刑事警察局移送臺灣臺中地方
    法院檢察署檢察官偵查起訴。
    理    由
壹、程序方面
    按被告以外之人於審判外之陳述，雖不符刑事訴訟法第159
    條之1 至第159 條之4 之規定，而經當事人於審判程序同意
    作為證據，法院審酌該言詞陳述或書面陳述作成時之情況，
    認為適當者，亦得為證據。當事人、代理人或辯護人於法院
    調查證據時，知有第159 條第1 項不得為證據之情形，而未
    於言詞辯論終結前聲明異議者，視為有前項之同意，刑事訴
    訟法第159條之5定有明文。查被告乙○○於本院審理時，對
    於本案卷內之各項證據，均未爭執其證據能力，本院經審酌
    卷內各該人員陳述時之情狀，均無違法取供或非出於自由意
    思之情形，相關書證亦查無違法取證或造假虛捏之情事，認
    以之作為本案之證據，皆屬適當，依前揭規定，本判決以下
    所引用之證據均具有證據能力。
貳、實體方面
一、訊據上訴人即被告（下稱被告）乙○○固坦承被害人丙○○
    於上揭時、地，因遭「阿豪」所屬之詐欺集團詐騙，而將
    300萬元匯入丁○○所有之新光銀行台中分行帳戶不諱，惟
    矢口否認有何共同詐欺取財犯行，辯稱：丁○○之帳戶不是
    伊去收的，且無與人共犯詐欺取財犯行云云。惟查：
(一)、詐欺集團成員對被害人丙○○為上開詐欺行為，致丙○○陷
    於錯誤，而將300萬元匯入丁○○之上開帳戶等情，業據被
    害人丙○○於警詢時、檢察官偵查中及本院指訴甚詳（見警
    卷第16、17頁，偵卷第38、39頁、本院卷第42、43頁），並
    有存款帳戶存提交易查詢明細表及客戶基本資料在卷（見警
    卷第55、56頁）可稽，此部分事實，應堪認定。
(二)、證人戊○○於警詢時供稱：伊是向乙○○（綽號阿強）以12
    ,000 元，於96年9月間購得，伊購得丁○○的存摺後，轉賣
    予「阿豪」，得款15,000元等語（見警卷第9、10頁）；復
    於檢察官偵查中供稱：96年5、6月間，「阿豪」跟伊說要伊
    幫他收存摺，每本價格為15,000元，…之後伊就找「小劉」
    、「阿強（即乙○○）」，伊請「小劉」、「阿強」提供帳
    戶給伊，伊給他們一本（帳戶）代價為11,000元至12,000元
    等語（見偵卷第7、8頁）；再於原審證稱：「（問：丁○○
    的新光銀行台中分行帳戶是如何而來的？）是乙○○交給我
    的。…我找小劉、阿強（乙○○）看看有沒有人願意提供帳
    戶，我以一本12,000元或15,000元購買，…乙○○在臺中市
    旱溪的河堤邊將丁○○的帳戶存摺、印章交給我，至於有沒
    有將提款卡及密碼交給我，因為時間已久，我忘記了。我將
    丁○○的存摺、印章交給『阿豪』」等語甚詳（見原審卷第
    56頁）。戊○○既係將丁○○所有之上開帳戶存摺、印章、
    提款卡及密碼售予「阿豪」之人，自然知悉丁○○帳戶之來
    源。而戊○○就如何取得丁○○所有之上開帳戶存摺、印章
    、提款卡及密碼一節，前後所述一致，且就其自身涉犯共同
    詐欺案件確定前後，對於帳戶來源一節，亦無更異其詞之情
    ，均明確供稱係向被告購得丁○○之上開帳戶資料，未因其
    本身案件之確定而有所不同，是證人戊○○上開所證，應與
    事實相符，堪以採信。
(三)、被害人丙○○於96年9月12日10時50分許，將受騙款項300萬
    元匯入丁○○之上開帳戶後，因丁○○辦理止付，「阿豪」
    所屬詐欺集團成員無法順利提領款項，因而要求戊○○聯絡
    丁○○，以便順利提領該筆款項之事實，業據被告於原審坦
    承：戊○○打電話給伊說丁○○的帳戶辦理止付，讓丁○○
    帳戶內的錢無法提領出來，叫伊帶其去找丁○○，伊就帶戊○○去臺中路的一家旅館找丁○○，…但是沒有找到她，伊
    就打電話給丁○○說戊○○在找她，叫她回來，丁○○告訴
    伊不要管，事後會給伊好處等語（見原審卷第34頁），經核
    與(1)證人戊○○於警詢時供稱：「（問：你是否有撥打0000
    000000電話跟丁○○談論如何協助提領該筆300萬元以及如
    何分錢的事情，請詳述之？）我當時向『阿強』詢問得知丁○○的電話為0000000000，當時撥打該電話，結果是自稱丁○○的男友之人跟我交談，我請他們協助『阿豪』提領該筆
    款項，如果順利提領，會給予他們車馬費用，後來『阿豪』
    他們已自行將錢領出，所以就沒有再聯絡丁○○」等語（見
    警卷第9頁）；(2)證人丁○○於原審證稱：銀行行員告訴伊
    自稱伊父親的友人要領款，伊就告訴行員伊要辦理止付，然
    後有人打電話來問伊為何要止付，…（問：對方如何知道你
    的手機電話號碼？）伊把帳戶賣給對方的時候，對方也害怕
    伊騙他賣給他的帳戶不能使用，所以有抄下伊的行動電話號
    碼等語（見原審卷第29頁）相符，並有臺灣臺中地方法院檢
    察署通訊監察書及通訊監察譯文在卷（見警卷第37、42至53
    頁）可稽。證人戊○○經「阿豪」所屬詐欺集團成員告知無
    法提領丁○○帳戶內之款項時，隨即聯絡被告即「阿強」而
    得知丁○○之電話。而丁○○於出售其所有之上開帳戶後，
    收購帳戶之成員為避免無法提領款項，亦留下丁○○之電話
    。依此，戊○○經「阿豪」所屬詐欺集團成員告知丁○○之
    帳戶無法領出所詐得之款項時，欲知丁○○之聯絡方式，必
    然要與當初出售帳戶之被告聯絡。而經戊○○與被告聯絡後
    ，亦先由被告載戊○○前去找丁○○未果，繼自被告處取得
    丁○○之聯絡方式，足見被告確係經由「小劉」及另1名成
    年男子收購丁○○所有之上開帳戶後，轉售予戊○○，並由
    戊○○出售予「阿豪」所屬詐欺集團成員，復協助「阿豪」
    所屬詐欺集團成員領取所詐得之款項，益證被告確有參與收
    購丁○○所有之上開帳戶無誤。蓋若丁○○之帳戶非被告及
    其同夥出售予戊○○，則被告何以有丁○○之聯絡電話？何
    以戊○○要找被告以取得丁○○之聯絡電話？又何以被告要
    帶戊○○去臺中路的一家旅館找丁○○？此均有疑義，是證
    人戊○○上開所證，應與事實相符，堪以採信。至於證人丁○○於檢察官偵查中證稱：伊將新光銀行帳戶，以3,000元
    代價賣給2位年輕人，之後「阿志（即在庭被告）」來找伊
    ，問伊還有沒有其他的帳戶可以用等語（見偵續卷43頁）；
    復於原審證稱：「（問：在庭的被告是否就是向你購買存摺
    的人？）不是。…（問：提示丁○○97年9月11日檢察官訊
    問筆錄，偵訊時你有提到「賣給2位年輕人，之後阿志《即
    庭上之被告》來找我，阿志問我還有沒有其他的帳戶可以用
    」，你所指的2位年輕人是否包括阿志？」不包括等語（見
    原審卷第29、30頁），雖稱其非直接將帳戶交予被告，惟該
    2 位年輕男子亦應是被告之同夥，被告方有可能取得丁○○
    之聯絡方式，即丁○○所證，與莊嘉榮所證並不衝突，被告
    由其同夥出面向丁○○購買帳戶後，再由其同夥將丁○○之
    帳戶轉交被告出售予莊嘉榮以轉售「阿豪」所屬詐欺集團，
    自難謂被告與本案無涉，且被告於偵訊時原否認有使用
    0000-000 000行動電話、伊的綽號非「阿強」、不認識戊○○云云，惟於原審經交互詰問證人後，亦坦承其綽號叫「阿
    志、阿強」，確曾以0000-000000行動電話與戊○○連絡購
    買2本帳戶一事（參原審卷第34頁），故被告上開所辯，應
    係事後畏罪卸責之詞，委難採信。
(四)、按金融帳戶為個人理財之工具，申請開設金融帳戶並無任何
    特殊之限制，一般民眾皆能自由申請開戶，並得同時在不同
    金融機構申請多數存款帳戶使用，乃公眾周知之事實。又一
    般人均有妥為保管及防止他人任意使用其帳戶之認識，縱有
    特殊情況偶須交付他人使用，亦必深入瞭解其用途及合理性
    ，始予提供，且該等專有物品如落入不明人士手中，極易被
    利用作為與財產犯罪有關之工具使用，而如為合法收入之款
    項，本可自行向金融機構申請帳戶使用，而無向他人購買帳
    戶之必要，此為吾人依一般認知所易瞭解之常識。本案被告
    前於96年8月中旬前某日，在不詳地點，將其所有之渣打銀
    行三義分行帳戶提供予詐欺集團使用，經臺灣屏東地方法院
    以97年度簡字第1453號判處有期徒刑3月確定，有上開判決
    書及起訴書附卷可稽，被告在收購丁○○所有之上開帳戶前
    ，便已將其自己所有之渣打銀行三義分行帳戶出售予詐欺集
    團成員，供作被害人匯款使用，足見被告與另2名男子於收
    購丁○○之上開帳戶時，已明知所收購之帳戶，係供詐欺集
    團使用，且被害人丙○○遭詐騙而將款項匯入丁○○之上開
    帳戶後，於「阿豪」所屬詐欺集團成員無法提領款項時，被
    告復協助詐欺集團聯絡丁○○以便領出款項，是被告、「小
    劉」、另1名成年男子及戊○○既知悉「阿豪」及其所屬詐
    欺集團係從事詐騙民眾之犯行，竟仍同意加入該詐騙集團，
    負責收購帳戶供詐騙集團向被害人詐騙款項之用，足見被告
    、「小劉」、另1名年輕男子與戊○○係基於共同正犯之意
    思，並參與犯罪構成要件之行為，自與「阿豪」同屬詐欺取
    財之共同正犯甚明。
(五)、本案事證已臻明確，被告共同詐欺取財犯行，堪以認定。
二、按以自己共同犯罪之意思，參與實施犯罪構成要件以外之行
    為，或以自己共同犯罪之意思，事先同謀，而由其中一部分
    人實施犯罪之行為者，均為共同正犯（司法院釋字第109 號
    解釋可資參照）。又刑法上之幫助犯，固以幫助他人犯罪之
    意思而參與犯罪構成要件以外之行為而成立；惟所謂以幫助
    他人犯罪之意思而參與者，指其參與之原因，僅在助成他人
    犯罪之實現者而言，倘以合同之意思而參加犯罪，即係以自
    己犯罪之意思而參與，縱其所參與者為犯罪構成要件以外之
    行為，仍屬共同正犯（最高法院27年上字第1333號判例意旨
    可資參照）。且共同正犯之意思聯絡，原不以數人間直接發
    生者為限，即有間接聯絡者，亦包括在內。查被告、「小劉
    」、另1名成年男子及戊○○，均明知收購人頭帳戶，係作
    為提供詐欺被害人將款項匯入，以掩飾犯罪所得，而逃避檢
    警機關之查緝，該人頭帳戶顯係詐欺集團取得詐欺所得款項
    之重要工具，渠等將丁○○所有之帳戶存摺等資料出售「阿
    豪」所屬詐騙集團，並約定如領取詐得款項發生困難時，戊○○、乙○○等人須負責聯絡帳戶所有人協助領出詐得款項
    ，顯係基於與該詐騙集團成員分擔詐欺取款之部分行為，且
    具有合同完成詐欺行為之意思，應論以共同正犯。核被告所
    為，係犯刑法第339條第1項之詐欺取財罪，其與「小劉」、
    另1名成年男子、戊○○、「阿豪」及其餘詐欺集團成員間
    ，有犯意聯絡及行為分擔，均為共同正犯。
三、原審認被告罪證明確，予以論罪科刑，固非無見，惟查：(1)
    、原審認丁○○之上開帳戶係被告與「小劉」在臺中市○○
    路與綏遠路口，向有幫助詐欺取財犯意之丁○○所購買，惟
    證人丁○○於檢察官偵查中已證稱：伊將新光銀行帳戶，以
    3,000元代價賣給2位年輕人，之後「阿志（即在庭被告）」
    來找伊，問伊還有沒有其他的帳戶可以用等語；復於原審證
    稱：「（問：在庭的被告是否就是向你購買存摺的人？）不
    是。…（問：提示丁○○97年9月11日檢察官訊問筆錄，偵
    訊時你有提到「賣給2位年輕人，之後阿志《即庭上之被告
    》來找我，阿志問我還有沒有其他的帳戶可以用」，你所指
    的2位年輕人是否包括阿志？）不包括」等語，顯見直接向
    丁○○取得上開帳戶之人並非被告，而是由2位年輕人取得
    丁○○所交付之上開帳戶後，再交予被告轉售戊○○，且無
    證據證明丁○○上開所述與事實不符，故原審認丁○○之證
    述不足採信，而為上開認定，所認尚屬有誤；(2)、原審法院
    就遵期到庭應訊之同案被告戊○○判處有期徒刑1年2月（原
    審97年度易字第658號，其後因戊○○與被害人和解，而由
    本院判處緩刑確定），且戊○○於該案亦坦承確有出售丁○○上開帳戶予「阿豪」之事實，惟就嗣後因通緝到案、且於
    到案後完全否認犯行之被告，卻僅判處有期徒刑6月，量刑
    顯有失衝。被告上訴意旨，以否認犯行，指摘原判決不當，
    雖不足採；檢察官上訴意旨則以：被告於審理時仍否認涉犯
    詐欺取財罪嫌，且告訴人丙○○匯款300萬元至丁○○之上
    開帳戶，隨即遭提領一空，損失之金額鉅大，迄今未獲賠償
    ，原審僅量處被告有期徒刑6月，實為太輕等語，亦指摘原
    判決不當，揆諸上開說明，則認為有理由，且原判決亦有上
    開可議之處，自屬無可維持，應由本院將原判決撤銷改判。
    爰審酌被告正值青壯，竟不思循正途賺取所需，從事為詐欺
    集團收購帳戶之分工行為，及其於「阿豪」所屬詐欺集團成
    員中所負責之事務為收購人頭帳戶，屬犯罪階層中較低之位
    階，僅因將丁○○所有之上開帳戶轉售予戊○○，與「小劉
    」、男1名成年男子共賺取9,000元（即12000元扣除交給丁○○之3000元），得款金額不高，暨犯罪後否認犯行、迄今
    仍未賠償被害人等一切情狀，量處如主文第2項所示之刑，
    檢察官於起訴書中具體求處有期徒刑2年，則屬過重，併此
    敘明。
據上論斷，應依刑事訴訟法369條第1項前段、第364條、第299條
第1項前段，刑法第28條、第339條第1項，刑法施行法第1條之1
第1項、第2項前段，判決如主文。
本案經檢察官甲○到庭執行職務
中    華    民    國    98    年    7    月    28     日
          刑事第十庭    審判長法  官  林  照  明
                              法  官  蔡  名  曜
                              法  官  郭  瑞  祥
上列正本證明與原本無異。
不得上訴。
                              書記官  李  妍  嬅
中    華    民    國    98    年    7    月    28     日
論罪之法條全文：
刑法第339條
意圖為自己或第三人不法之所有，以詐術使人將本人或第三人之
物交付者，處五年以下有期徒刑、拘役或科或併科1 千元以下罰
金。
以前項方法得財產上不法之利益或使第三人得之者，亦同。
前二項之未遂犯罰之。


司法院資訊處製作；財團法人民間司法改革基金會備份。
